【裁判字號】    95,易,211
【裁判日期】    950614
【裁判案由】    詐欺
【裁判全文】
臺灣臺南地方法院刑事判決               95年度易字第211號
    公  訴  人  臺灣臺南地方法院檢察署檢察官
    被      告  甲○○
上列被告因詐欺案件，經檢察官提起公訴（九十五年度調偵字第
九八號），本院判決如下：
    主  文
甲○○無罪。
    理  由
一、公訴意旨略以：被告甲○○原為臺南市○○區○○路一段四
    十一號一樓「永祥電腦資訊社」負責人，明知自己因積欠地
    下錢莊龐大債務，且無資力清償，致「永祥電腦資訊社」器
    材、設備等（如電腦伺服器、主機、顯示器、冰箱等）有隨
    時遭債權人取償變賣之可能，竟隱暪上開事實，並意圖為自
    己不法所有，先行於民國九十四年三月十七日間，向告訴人
    許欽俊佯裝欲行盤讓「永祥電腦資訊社」器材、設備等，許
    欽俊一時不察，進行與甲○○簽定盤讓契約，雙方約定由甲
    ○○先行整理後於三日後即同年月二十一日將店內所有器材
    設備點交予許欽俊，許欽俊並因此先行交付訂金即面額十萬
    元之支票一紙予甲○○收受（該紙支票業已兌現），甲○○
    亦交付一紙面額十萬二千元之本票一紙予許欽俊收執，以取
    信許欽俊。詎其後於同年月二十日間，上開器材即遭不詳債
    權人搬遷一空，許欽俊於同年月二十一日下午四時許前往上
    址時，即發覺店內器材設備等已全部不見，甲○○亦不知去
    向，許欽俊至此始知受騙，因認被告涉犯刑法第三百三十九
    條第一項詐欺取財罪嫌。
二、按犯罪事實應依證據認定之，無證據不得認定犯罪事實；又
    不能證明被告犯罪者，應諭知無罪之判決，刑事訴訟法第一
    百五十四條第二項、第三百零一條第一項分別定有明文；且
    認定不利於被告之事實，須依積極證據，苟積極證據不足為
    不利於被告事實之認定時，即應為有利於被告之認定，更不
    必有何有利之證據，亦有最高法院三十年上字第八一六號判
    例可資參照；並認定犯罪事實所憑之證據，雖不以直接證據
    為限，間接證據亦包括在內；然而無論直接或間接證據，其
    為訴訟上之證明，須於通常一般之人均不致有所懷疑，而得
    確信其為真實之程度者，始得據為有罪之認定，倘其證明尚
    未達到此一程度，而有合理之懷疑存在時，基於無罪推定之
    原則，即應為無罪之判決（最高法院七十六年臺上字第四九
    八六號判例參照）。而刑法第三百三十九條第一項詐欺取財
    罪之成立，以意圖為自己或第三人不法所有，以詐術使人將
    本人或第三人之物交付為要件。所謂以詐術使人交付，必須
    被詐欺人因其詐術而陷於錯誤，若其使用方法，不能認為詐
    術，亦不致使人陷於錯誤，即不構成該罪，最高法院四十六
    年臺上字第二六○號判例可資參照。
三、本件被告甲○○於九十四年三月二十日前，在臺南市○○區
    ○○路一段四一號一樓所經營之事業名稱為「永翔電腦資訊
    社」，並非起訴書所載之「永祥電腦資訊社」，然公訴人據
    以提起公訴所引用之證據資料，包括臺南市政府營利事業登
    記證、支付證明單及告訴人於檢察事務官詢問時之申告筆錄
    顯示，顯係起訴書誤載（以下均稱「永翔電腦資訊社」），
    合先敘明。
四、本件公訴人認被告涉犯刑法第三百三十九條第一項詐欺取財
    罪嫌，無非以被告於偵查中供述、告訴人之指訴；證人江福
    田、陳佰輝、楊靜欣之證述；支付證明單、盤讓紛爭協議影
    本各一份；被告簽發之面額十萬二千元本票之影本一張；現
    場照片十三張；臺南市安南區調解委員會調解書及臺灣臺南
    地方法院檢察署公務電話紀錄各一份在卷可參等資為論據。
五、訊據被告甲○○固於偵查中坦承有於上揭時地與告訴人締約
    頂讓伊所經營之「永翔電腦資訊社」，並收受告訴人交付之
    訂金即十萬元支票，且已兌換；另積欠地下錢莊龐大債務，
    有遭隨時取償之危險，嗣店內器材設備於同年月二十日間即
    遭不詳債權人搬遷一空，「永翔電腦資訊社」尚未完成點交
    ，被告仍有管理權，同年月二十一日預定點交日，被告並未
    依約前往現場等語，惟堅詞否認有何詐欺取財之犯行，於偵
    查辯稱略以：伊當時週轉不靈，而且另外向錢莊借錢，所以
    想把店轉讓給別人，談成三天之後，告訴人說該店這樣經營
    不划算，伊有簽十萬二千元的本票給告訴人，打算把電腦賣
    掉還告訴人等語；於本院準備程序及審理程序中則辯稱略以
    ：本來伊與告訴人講好以五十萬元頂讓，告訴人先給伊十萬
    元訂金，從告訴人給伊訂金那天開始，伊的店就給他經營，
    但伊在外面有積欠人家錢，伊跟他講說，尾款給伊，伊要拿
    去還債，告訴人拖拖拉拉的，在那邊想划不划算的問題；九
    十三年十月份開始伊就跟地下錢莊借錢，頂這家店，一開始
    借十萬元，陸續清償的結果至九十四年三月時候變成欠二十
    萬元。他們常常來要錢，已經要很多天了，伊跟他們講說，
    伊的店已經頂讓給人家，等伊收到尾款之後就還錢，錢莊的
    人有說，如果再拿不到錢，就要搬伊的電腦等語。
六、經查：
  (一)被告甲○○原係臺南市○○區○○路一段四十一號一樓「永
    翔電腦資訊社」負責人，告訴人係見報知悉該資訊社欲頂讓
    ，遂於九十四年三月十七日，前往上開資訊社，與告訴人清
    點店內器材後，締約轉讓上開資訊社（即網咖店），雙方並
    約定於告訴人給付尾款後即行交接店內器材設備，告訴人先
    行交付面額十萬元之支票一張予甲○○收受作為訂金（該張
    支票業經被告兌現），而被告亦即將上開資訊社及鑰匙先行
    交予告訴人經營，告訴人於其後經營之數日內尚為被告代墊
    網路費用二萬元，嗣於同年月二十日，告訴人與被告合意解
    除契約，被告遂簽發面額十萬二千元之本票一張交予告訴人
    ，約定翌日返還解除契約而清算後應返還之款項等情，核告
    訴人於偵查中及本院審理中所指述，與被告於檢察官偵查中
    及本院準備程序所述大致相符，復有支付證明單（包括設備
    器材之附表）、盤讓紛爭協議影本及被告簽發之面額十萬二
    千元本票影本附卷可參，自堪認定屬實。就上開締約過程中
    ，被告就交易標的之上開資訊社情況，係簽約當日與告訴人
    清點，並簽具支付證明單之附表，而未有任何隱匿；告訴人
    且係親自前往該店與被告洽商，而經過觀察、評估該店經營
    狀況、利害得失及風險，以決定是否締約。則就告訴人與被
    告締約過程觀之，尚難認被告有公訴人所指對於告訴人佯裝
    盤讓該店器材設備之施用詐術，及告訴人就盤讓契約之內容
    有何因與被告磋商而陷於錯誤致為給付之情形。
  (二)又告訴人於本院審理時證述：於訂金交付之後並沒有說好何
    時交接，我叫人家去幫忙，發現被告問題很多，好像在躲債
    一樣，伊有進去營業一、二天，三班制二十四小時，伊自己
    做不來，所以找人家來幫忙，後來找到被告後，伊先提出要
    解除契約，因被告都沒有教伊做生意，泡茶伊也不會，沒有
    約定確定時間交接，伊與被告是約定伊把尾款四十萬元支付
    後就交接等語（本院卷第三十頁至第三十一頁）。可見告訴
    人與被告締約後，告訴人係因接手經營之情況並不順遂，乃
    向被告要求解除契約，尚非因被告有何拒絕履約之情事，更
    何況被告於締約之初，即將該資訊社交予告訴人經營。則被
    告無論就上開締約過程或締結後之履行情形，均無從認被告
    有何不法所有之意圖。
  (三)告訴人於警詢及檢察事務官詢問時固指訴：九十四年三月二
    十日伊告訴被告，伊不頂讓該店了，被告就說要把電腦賣掉
    還錢給伊，也開了一張本票，面額十萬二千元，被告說伊在
    店裡見習三天，營收的三日所得要扣除，然後與伊約定翌日
    下午四點在被告的店，被告要把錢還給伊，現在被告把店內
    器材都搬走了，伊也無法營業，所以伊認為被告詐欺等語（
    上開發查字第七九六號卷第八頁）。惟查：
  1.按債務不履行之態樣繁多，有因當事人間存有抗辯事由而不
    履行者，有因債務人事後財務惡化致一時不能履行者，甚且
    有債務人惡意之不履行者，然其是否構成刑法第三百三十九
    條第一項之詐欺罪，非可一概而論，端視債務人於取得財物
    之初，是否有為自己或第三人不法所有之意圖，非謂一有不
    履行之情形，即應論以詐欺罪責。
  2.被告與告訴人於九十四年三月二十日所簽訂之「盤讓紛爭協
    議」，係為返還告訴人前所給付之訂金及代墊之網路費用扣
    除告訴人三日營業收入之款項所簽具，亦即，被告此部分債
    務之發生，係盤讓契約解除後，雙方為清算前因盤讓契約所
    衍生財產上損益變動所協議內容，被告與告訴人間，並未再
    有任何具體款項或財產上利益之收支或變動。則被告縱未能
    於九十四年三月二十一日如期返還約定款項，揆之上開意旨
    ，顯僅能認係被告民事上之給付遲延（被告所積欠之上開款
    項，於九十五年一月六日經臺南市安南區調解委員會調解成
    立，被告亦於同年三月六日分期付款清償完畢，有調解書一
    份附於調偵卷第二頁及被告郵政匯款執據六張附於本院卷第
    十九頁至第二十一頁），尚不足認定被告有何詐欺取財犯行
    。
  3.又證人江福田、陳佰輝及楊靜欣固均於警詢時證述該資訊社
    之器材設備遭搬遷一空等語（核退偵卷第三頁至第六頁），
    然究竟係何人搬走，並無任何證據可為進一步之證明，況就
    上開所述，該資訊社之器材設備遭搬運一空之事實，係發生
    在被告與告訴人合意解除契約之後，無論是否為被告自行搬
    離抑或如被告所述係遭地下錢莊所搬走，亦未能遽以推認被
    告於上開盤讓契約之締約及履約過程中有何不法所有意圖，
    或對於告訴人有何施以詐術之情節。
  (四)綜上所述，公訴人所舉之證據，不足積極證明被告有施用詐
    術之行為及告訴人有何陷於錯誤之情形，且無從證明被告主
    觀上有詐欺之犯意及不法意圖，復查無其他積極證據足認被
    告有何詐欺取財犯行，公訴人所指被告之犯罪嫌疑，仍有合
    理之懷疑存在，揆諸前開法律規定及判例意旨，既不能證明
    被告犯罪，爰依法為無罪之諭知。
據上論斷，應依刑事訴訟法第三百零一條第一項，判決如主文。
中    華    民    國    95    年    6     月    14    日
                刑事第二庭  審判長法  官  鄭文祺
                                  法  官  林中如
                                  法  官  陳賢德
以上正本證明與原本無異。
如不服本判決，應於收受送達後10日內向本院提出上訴書狀（應
附繕本）。
                                  書記官  王志銘
中    華    民    國    95    年    6     月    16    日


司法院資訊處製作；財團法人民間司法改革基金會備份。
